【裁判字號】    94,訴,90
【裁判日期】    950831
【裁判案由】    偽造文書
【裁判全文】
臺灣臺東地方法院刑事判決                94年度訴字第90號
公  訴  人  臺灣臺東地方法院檢察署檢察官
被      告  丙○○
選任辯護人  李百律師
被      告  丁○○
上列被告因偽造文書案件，經檢察官提起公訴（九十三年度偵字
第二二九一號、第二二九二號），本院判決如下：
    主  文
丙○○連續行使偽造私文書，足以生損害於公眾及他人，處有期
徒刑拾月。
丙○○被訴關於辦理臺東縣長濱鄉○○段九三之一、九三之二、
九三之六、五七五之十九、六二九之一、六三０土地移轉予丁○○而行使偽造私文書部分無罪。
丁○○無罪。
    事  實
一、緣乙○○○與其夫郭良海（二人育有四子依序為郭樹勇、己○○、戊○○及丁○○）於民國五十八年間以郭樹勇名義購
    買臺東縣長濱鄉○○段九三之一、九三之二、九三之六地號
    土地（以下簡稱第一批土地），另郭良海於九十年三月十三
    日（起訴書誤載為十五日）去世後，尚遺有臺東縣長濱鄉○○○段八二０地號之土地乙筆，尚未辦理繼承登記。迄九十
    一年八月間，乙○○○因身體狀況不佳，極思分配財產，欲
    將前開第一批土地移轉登記予當時與其同住之么子丁○○，
    遂以辦理郭良海所遺之土地繼承為由，電請郭樹勇將身分證
    件、印鑑章及印鑑證明等資料，寄回當時居住之臺東縣長濱
    鄉忠勇村忠勇四八號住所，由乙○○○則連同所保管之土地
    所有權狀，委由在地政士丙○○於九十一年十月三十日向臺
    東縣成功地政事務所辦理贈與登記完畢；乙○○○復於九十
    二年六月間，欲再將其所有臺東縣長濱鄉○○段五七五之十
    九、六二九之一、六三０地號土地（以下簡稱第二批土地）
    移轉登記予丁○○，並將相關資料交予丙○○辦理。詎丙○○在辦理上揭第二批筆土地之移轉登記過程中，認有可乘之
    機，竟基於行使偽造私文書及使公務員登載不實之概括犯意
    ，未經丁○○及乙○○○同意，先於九十二年六月間，在臺
    東縣成功鎮○○路二號事務所內，以丁○○為債務人、乙○○○為債務人兼義務人，並盜用丁○○及乙○○○為辦理第
    二批土地所交付之印鑑章在土地抵押權設定契約書及土地登
    記申請書上，偽造設定第二批土地最高限額抵押二百五十萬
    元予丙○○自己，並旋於九十二年六月十二日以抵押權設定
    為原因，持上開偽造之土地抵押權設定契約書及土地登記申
    請書向臺東縣成功地政事務所辦理抵押權設定登記而行使；
    復於九十二年十一月間，丙○○為向李林桂美之夫李寶林借
    款三十萬元，遂承前行使偽造私文書及使公務員登載不實之
    犯意，未經乙○○○之同意，於九十二年十一月十七日，擅
    以同前方式，再次虛偽設定第二批土地第二順位之最高限額
    抵押權五十萬元予李林桂美，向臺東縣成功地政事務所辦理
    抵押權設定登記，均使不知情之地政事務所承辦人員，將上
    揭不實之事項登載於職務上所掌之土地登記簿上，足以生損
    害於乙○○○、丁○○及地政機關對地籍管理之正確性及公
    信力。嗣因乙○○○發現上情，丙○○始於九十三年五月二
    十五日，向成功地政事務所遞件，將上開抵押權登記均予塗
    銷。
二、案經乙○○○訴由臺灣臺東地方法院檢察署檢察官偵查起訴
    。
    理  由
壹、有罪部分：
一、訊據被告丙○○固坦承有於上開時、地將第二批土地分別設
    定二百五十萬元及五十萬元之抵押權予自己及案外人李林桂
    美，且有向李林桂美之夫借得三十萬元等情不諱，惟矢口否
    認有偽造文書之犯行，辯稱：第二批土地移轉登記予丁○○
    時，乙○○○原有意將臺東縣長濱鄉○○段五五六之四地號
    土地一同辦理移轉登記予丁○○，惟因稅金過高，原本欲以
    辦理信託方式節稅，後因無法辦理信託，始改以設定抵押權
    方式，用以節省稅金云云。惟查：
（一）被告丙○○有於上開時、地在案外人乙○○○所有之第二
      批土地上辦理最高限額抵押權登記予己及李林桂美一情，
      有土地登記簿謄本、土地登記申請書、土地抵押權設定契
      約書、臺東縣長濱鄉戶政事務所印鑑證明、戶籍謄本（參
      一六０號發查卷第五四至五八頁、第一０八頁至一二一頁
      ）在卷可稽。被告丙○○確有前往臺東縣成功地政事務所
      辦理就第二批土地辦理二次抵押權登記，已堪認定。
（二）而前開第一批土地以贈與為原因辦理移轉登記時，依土地
      稅法第三十九條之二並不課徵土地增值稅，且贈與稅部分
      因係農地符合免稅規定，不計入贈與總額而無須課徵贈與
      稅；第二批土地以贈與為原因辦理移轉登記時，土地增值
      稅符合免稅規定，且贈與稅部分因係農地符合免稅規定，
      不計贈與總額而無須課徵贈與稅等情（參一六０號發查卷
      第三八頁至四一頁、第二七頁至三０頁），分有臺東縣稅
      捐稽徵處土地增值稅免稅證明書、土地增值稅不課徵證明
      書、贈與稅免稅證明書分別在卷可稽，顯見該等土地，因
      本身土地性質關係，本已均在移轉時得以免除或不課徵相
      關稅賦，已堪認定。而被告丙○○為專門處理土地登記業
      務之地政士，對此應知之甚詳，再參以被告丙○○另為乙○○○辦理臺東縣長濱鄉○○段五五六之四地號土地移轉
      登記予戊○○（本件係由被告丙○○之妻蔡惠娜代為出面
      申請），亦無須繳納贈與稅，僅須繳納土地增值稅三萬八
      千六百二十六元、土地登記收費一百七十九元，亦有財政
      部臺灣省南區國稅局贈與稅免稅證明書、臺灣省臺東縣土
      地登記收費存根、臺東縣稅捐稽徵處土地增值稅繳款書各
      一份附本院卷可稽。而被告丙○○於本院審理時自承辦理
      抵押及借款係為乙○○○辦理本件第一、二批土地及長濱
      鄉○○段五五六之四地號土地，此外並無其他費用等語（
      本院卷第一四九頁）。是以，前開由被告丙○○為乙○○○所辦理之土地移轉登記，衡情縱便加上代書費用、移轉
      登記費用及稅金，應不至達三百萬元。乃被告丙○○竟將
      第二批土地設定高達三百萬元之抵押權，是被告丙○○前
      開辯稱，係為節稅及繳付相關費用始設定抵押權云云，顯
      已係事後卸責之詞，不足採信。
（三）又乙○○○於偵查中亦結證稱：並未向被告丙○○借款及
      設定抵押（參二二九二號偵查卷第八十頁）；同案被告丁○○於偵查中供述及本院審理時結證亦稱：不知被告丙○○將土地設定抵押等語（參二二九二號偵查卷第八三頁、
      本院卷第一三七頁），二人均一致否認有同意被告丙○○
      將第二批土地辦理抵押權登記。而被告丙○○與乙○○○
      及被告丁○○間除為辦理前開第一批、第二批土地及同屬
      乙○○○所有之臺東縣長濱鄉○○段五五六之四地號土地
      ，所生之相關費用外，並無其他債權債務關係，業據被告
      丙○○供述在卷。復佐以前揭辦理土地登記之相關費用金
      額確實不高，衡情乙○○○及被告丁○○應無同意將土地
      設定抵押且擔保金額高達三百萬元之可能，故前開乙○○○及被告丁○○證稱不知被告丙○○將土地設定抵押權等
      語，應堪採信。
（四）被告丙○○迭於偵查中及本院審理時，均坦承與乙○○○
      、同案被告丁○○並無債權債務關係（參一六０號發查卷
      第一六八頁、本院卷第五二頁）等語。是以辯護人雖另以
      同案被告丁○○於被告丙○○設定前開第二批土地抵押權
      二百五十萬元予自己時，同案被告丁○○不僅在土地抵押
      權設定契約書上簽名及於該契約書背面註明「茲至九十二
      年六月十二日止已收到買賣價金新台幣0000000」，足證
      被告丙○○確曾交付被告丁○○一百八十萬元，而請求調
      取該契約書正本。惟此項辯解，不僅為證人即同案被告丁○○於本院審理時證述否認，且與被告丙○○於本院審理
      時所結證稱：被告丁○○確實沒有拿這一百八十萬元（參
      本院卷第一五一頁），及與乙○○○及被告丁○○並無任
      何債權債務關係，設定抵押係為節稅等語，已相互齟齬。
      是前開契約背面之記載，即難執為被告丙○○有利之證明
      ，辯護人聲請調取前揭契約書正本，即無必要。
（五）綜合前開各情，被告丙○○確有向臺東縣成功地政事務所
      將第二批土地先後設定抵押權二百五十萬元及五十萬元予
      自己及李林桂美，而被告丙○○與乙○○○及同案被告丁○○間並無任何債權債務關係，亦無任何預以發生債權債
      務之原因關係，參以乙○○○委交被告丙○○辦理之土地
      移轉登記事宜，衡情亦不致有高達三百萬元之相關費用，
      則被告未得乙○○○及丁○○同意，即逕自辦理抵押權設
      定登記一情，事證已臻明確而堪認定，是以辯護人另聲請
      傳訊證人謝其祿、鄧英雄、徐昭貴證明被告丙○○與乙○○○至為友好等情，核已與本件被告丙○○犯罪事實無關
      而無必要。本件被告犯行既堪認定，自應依法論科。
二、查被告行為後，刑法第五十五條後段牽連犯、第五十六條連
    續犯之規定，業於九十四年七月一日刪除公布施行，則被告
    之犯行，因行為後新法業已刪除牽連犯及連續犯之規定，此
    刪除雖非犯罪構成要件之變更，但顯已影響行為人刑罰之法
    律效果，自屬法律有變更，而修正後刑法規定既已刪除牽連
    犯及連續犯，被告丙○○之前揭犯行若依新法均應數罪併罰
    ；又依同法第三十三條第五款，本案被告所涉犯刑法第二百
    十四條、第二百十五條之罪，其法定本刑均為「處三年以下
    有期徒刑、拘役或五百元以下罰金」，依據修正前刑法第三
    十三條第五款，其罰金部分之最低額為銀元一元，經依罰金
    罰鍰提高標準條例第一條前段、第三條規定，由主管之司法
    院及行政院於七十二年八月一日發布關於刑法有關罰金條文
    提高為十倍，再經折算後為新臺幣三十元；然依修正後之刑
    法第三十三條第五款，其罰金之最低額為新臺幣一千元以上
    ，以百元計算之。是依刑法第二條第一項規定（本條無新舊
    法比較之問題），綜合比較前開新、舊法結果，仍應適用較
    有利於被告之行為時法律即舊法之規定。是核被告丙○○所
    為，係犯刑法第二百十六條、第二百十條之行使偽造私文書
    罪，及刑法第二百十四條之使公務員登載不實罪。被告盜用
    印章為偽造文書之階段行為，及其偽造文書後復持以行使，
    其偽造之低度行為被行使之高度行為所吸收，均不另論罪。
    被告先後二次行使偽造私文書及使公務員登載不實之犯行，
    均時間緊接，觸犯基本構成要件相同之罪名，依其情節，顯
    係出於概括之犯意反覆為之，為連續犯，應依刑法第五十六
    條之規定以一罪論，並均加重其刑。被告所犯連續行使偽造
    私文書及連續使公務員登載不實二罪，有方法結果牽連關係
    ，應從一重之行使連續偽造私文書罪論處。爰審酌被告身為
    專門職業人員之地政士，其所辦理之業務，均係關係人民重
    大財產利益之不動產登記事宜，竟不思謹慎執業，反利用此
    機會圖謀個人不法利益，所虛設之抵押債權高達三百萬元，
    嚴重損害他人利益，對被害人所生之危害非輕，且於犯罪後
    否認犯行，惟念其事後已將本件抵押權設定塗銷，並未對被
    害人造成實質之財產損害等一切情狀，量處如主文所示之刑
    。末以公訴人請求宣告沒收偽造之土地買賣所有權移轉契約
    書、土地登記申請書及在該等文書上因盜用印章而生之印文
    部分，因該等文書及印文並非刑法第二百十九條義務沒收之
    範圍，且該等文書及印文已由被告交付地政事務所，並非其
    所有，無從為沒收之宣告，併予敘明。
三、公訴意旨另以：被告丙○○就第二批土地於設定抵押權予己
    及李林桂美後，因為乙○○○發覺，為圖卸責，乃再偽以其
    本人及李林桂美名義，出具不實之債務清償證明書，向臺東
    縣成功地政事務所辦理抵押權塗銷登記，亦涉刑法第二百十
    六條、第二百十條、第二百十四條之偽造文書罪嫌等語。惟
    查，本件被告丙○○所為前開抵押權設定本均屬虛偽，已如
    前述，其將之塗銷，回復為無抵押權存在之狀態，自難認被
    告丙○○就此部分有偽造文書之犯意，且李林桂美之夫李寶
    林亦於偵查中供稱，辦理塗銷之證件均為伊親交被告丙○○
    持往地政事務所辦理等語（參一六０號發查卷第二五二頁）
    。被告丙○○就自己為抵押權人部分製作清償證明，其本為
    有權製作之人，縱內容有所不實，亦非偽造文書；就李林桂
    美為抵押權人部分，既已得實際借款之人即李寶林之同意，
    而辦理塗銷，自亦難謂為偽造文書，且有使公務員登載不實
    之犯行，惟此部分既與前開有罪部分有連續犯裁判上一罪之
    關係，自不另為無罪之諭知。
貳、無罪部分：
一、公訴意旨略以：被告丁○○利用乙○○○重病住院就醫，且
    持有乙○○○及郭樹勇之身分證件、印鑑章等資料之際，認
    有可乘之機，而意圖為自己不法之所有，先於九十一年十月
    間之某日，在臺東縣長濱鄉忠勇四八號住所，竊取郭樹勇及
    乙○○○所有之第一批及第二批土地所有權狀共六份後，並
    於九十二年六月三日及九十二年十月十六日，以乙○○○為
    委託人，其本人為代理人，向長濱鄉戶政事務所申請乙○○○之印鑑證明各三份，之後陸續委由丙○○以贈與為原因，
    將上揭六筆土地之所有權分二次移轉登記於己。詎被告丙○○明知乙○○○及郭樹勇均未委任其辦理土地移轉登記事宜
    ，仍與丁○○基於共同犯意之聯絡與行為分擔，以郭樹勇及
    乙○○○為贈與人，丁○○為受贈人及其本人為代理人，將
    上揭不實贈與之原因事項，登載於其業務上所作成之土地登
    記申請書、土地建築改良物贈與所有權移轉契約書等文書上
    ，再分別於九十一年十月二十八日，及九十二年十二月九日
    持向臺東縣成功地政事務所遞件，將上揭六筆土地之所有權
    移轉登記與丁○○，因認被告丁○○、丙○○共同涉犯刑法
    第二百十六條、第二百十條之連續行使偽造私文書罪嫌等語
    。
二、按犯罪事實應依證據認定之，無證據不得認定犯罪事實，刑
    事訴訟法第一百五十四條第二項定有明文。又認定犯罪事實
    所憑之證據，雖不以直接證據為限，間接證據亦包括在內；
    然而無論直接或間接證據，其為訴訟上之證明，須於通常一
    般之人均不致有所懷疑，而得確信其為真實之程度者，始得
    據為有罪之認定，倘其證明尚未達到此一程度，而有合理之
    懷疑存在時，事實審法院復已就其心證上理由予以闡述，敘
    明其如何無從為有罪之確信，因而為無罪之判決，尚不得任
    意指為違法；又認定不利於被告之事實，須依積極證據，苟
    積極證據不足為不利於被告事實之認定時，即應為有利於被
    告之認定，更不必有何有利之證據（最高法院七十六年台上
    字第四九八六號、三十年台上字第八一六號判例參照）。本
    件公訴人認被告丁○○、丙○○涉犯竊盜、行使偽造私文書
    及使公務員登載不實罪嫌無非以告訴人乙○○○、庚○○○
    之指訴、證人甲○○、己○○、戊○○之證述、土地所有權
    狀二份、土地登記謄本五份、土地登記申請書、土地建築改
    良物贈與所有權移轉契約書各三份、馬偕紀念醫院臺東分院
    診斷證明書、長濱郵局存證信函影本乙紙、臺東縣長濱鄉戶
    政事務所九十四年一月二十日東長鄉戶字第０九四００００
    一０二號函附之印鑑證明申請書及委託書影本等為主要論據
    。訊據被告丁○○固坦承第一批土地及第二批土地確於九十
    一年十月三十日及九十二年十二月十二日，分別以贈與為原
    因移轉登記予伊名下，惟矢口否認有何竊盜及偽造文書之犯
    行，辯稱：該二批土地均係伊母親乙○○○要贈送予伊，相
    關移轉之資料，除第二批土地移轉時之印鑑證明，係由伊為
    乙○○○申請外，其餘資料均由伊母親親交被告丙○○辦理
    ，伊均不知情，是嗣後伊未再和乙○○○居住，且伊兄戊○○吵著要分家產，並揚言要提出告訴，伊一氣之下，才將第
    二批土地再過給伊同居人潘贊引，嗣乙○○○發現伊將土地
    過給潘贊引，才又找伊兄嫂一同向臺灣臺東地方法院檢察署
    提出告訴等語；被告丙○○則辯稱：當時二批土地均由乙○○○將相關資料交其辦理移轉手續，其因證件齊全，就前往
    地政機關辦理，並無不法等語。經查：
（一）第一批土地及第二批土地分別於九十一年十月三十日及九
      十二年十二月十二日，由被告丙○○為代理人，以贈與為
      由，自郭樹勇及乙○○○名下，移轉登記予丁○○等情，
      除據被告二人坦承在卷外，復有土地登記謄本、土地登記
      申請書、土地贈與所有權移轉契約書、臺東縣長濱鄉戶政
      事務所印鑑證明、戶籍謄本、臺東縣稅捐稽徵處土地增值
      稅免稅證明、不課徵證明、財政部臺灣省南區國稅局贈與
      稅不列入贈與總額證明書、土地所有權狀（參一六０號發
      查卷第二一頁至五八頁）在卷可稽，自為事實無訛。
（二）就郭樹勇所有之第一批土地，告訴人乙○○○及庚○○○
      雖一再指訴，當時乙○○○係為辦理郭良海之繼承，始要
      求郭樹勇寄回印鑑及印鑑證明，並由乙○○○交由丁○○
      持往被告丙○○處辦理云云。然證人即被告丁○○之兄戊○○於偵查中供述及本院審理時到庭結證均稱：乙○○○
      從未向伊拿過印章或提及要辦理郭良海遺產事宜（參一六
      ０號發查卷第二三七頁、本院卷第一六五頁）；證人即被
      告丁○○之兄己○○於本院審理亦為相同證述（參本院卷
      第一六三頁）。衡以，一般辦理遺產繼承，除係所有繼承
      人平均繼承外，尤其不動產繼承，若以協議分割方式為之
      ，實務上常須以戶政事務所之登記印鑑辦理。本件郭良海
      與乙○○○，育有四男三女，除郭樹勇、己○○、戊○○
      、丁○○外，尚有郭麗燕、郭麗慧、郭麗雪等人，有本院
      依職權調取本院九十三年度訴字第五五號塗銷土地所有權
      移轉登記事件卷附繼承系統表一份可稽。若乙○○○確係
      為辦理郭良海遺產繼承事宜，而向郭樹勇要求寄回印鑑及
      印鑑證明，何以僅向郭樹勇索取，均未向其他同為繼承人
      之丁○○、戊○○、己○○等人索取彼等之印鑑及印鑑證
      明，尤有甚者，更未提及郭良海遺有遺產須辦理繼承，顯
      與情理大有未合，則乙○○○向郭樹勇索取印鑑及印鑑證
      明是否確為辦理郭良海之繼承事宜，即屬有疑。
（三）告訴人乙○○○就第二批土地，一再指訴係被告丁○○竊
      取土地所有權狀後，連同其他證件，交由被告丙○○辦理
      移轉登記。惟乙○○○於九十二年十月十日至同年十一月
      二十六日因尿毒症、糖尿病等疾病在馬偕紀念醫院臺東分
      院住院，有診斷証明書及該院九十三年七月二十八日馬院
      東醫字第乙九三四五四二號函一紙在卷可稽（參一六０號
      發查卷第九四頁、第二四一頁），而該第二批土地移轉登
      記所需之印鑑證明，係由被告丁○○於九十二年十月十六
      日代乙○○○前往長濱戶政事務所申請，有該印鑑證明一
      紙在卷可稽，而印鑑證明之申請，除第一次申請登記時須
      本人親辦外，嗣後再申請時，可由代理人持本人之身分證
      件及印鑑申請，為本院職務上已知之事實，且有本院民事
      庭九十三年度訴字第五六號卷附長濱戶政事務所九十三年
      七月二十七日函附申請書，由丁○○代為申請，因而附有
      乙○○○及被告丁○○之身分證影本可證（該卷第一二七
      頁至一三八頁）。而乙○○○於偵查中供稱：「（問：你
      平日印章、身分證件、土地所有權狀放置於何處？）我生
      病時常會用到身分證、印章要看醫生用，所有權狀放在家
      裡櫃子裡。」等語，顯見如依乙○○○所述，在乙○○○
      住院期間，應係隨身攜帶身分證及印章，而被告丁○○於
      九十二年十月十六日乙○○○生病住院期間持乙○○○之
      身分證前往申請印鑑證明，若非乙○○○交付印章及身分
      證，被告丁○○顯難以取得前揭證件。
（四）證人即本件同案被告丙○○於偵查中供述及本院審理時結
      證時均一致證稱：二批土地辦理移轉登記，均係乙○○○
      親自交付相關證件委託由其前往辦理，並非丁○○委託等
      語（參一六０號發查卷第一六五、一六六頁、二二九二號
      偵查卷第十頁、第八四頁），且於因本件紛爭於本院民事
      庭所提起之本院九十三年度訴字第五五號、第五六號塗銷
      土地所有權移轉登記，丙○○亦均為相同之證述（參五五
      號卷第一二０至一二一頁、第五六號卷第二０九頁至第二
      一０頁）。而告訴人乙○○○則一再指稱，該前揭二批土
      地均非其委託丙○○辦理云云。惟查，除本件六筆土地外
      ，另乙○○○所有長濱鄉○○段五五六之四地號土地，於
      九十三年三月五日尚由丙○○之妻蔡惠娜代為送件辦理移
      轉登記予戊○○，有臺東縣成功地政事務所九十五年七月
      七日東成地登記字第０九五０００二九五六號函附土地申
      請書等資料附本院卷可稽。而斯時依證人甲○○所述，乙○○○早已知悉被告丁○○有移轉前揭二批土地之事實（
      此詳後述），則該二批土地苟如乙○○○所言係被告丁○○所竊取土地所有權狀而移轉，則辦理該移轉之地政士顯
      已難再取信於乙○○○，乃乙○○○竟仍再委託丙○○辦
      理前揭長濱鄉○○段五五六之四地號土地，足見乙○○○
      與丙○○間仍有相當之信賴關係，故丙○○前開證詞，應
      較諸告訴人乙○○○之指訴為可信而憑採。
（五）另告訴人乙○○○於偵查中另陳稱：係因收到臺東縣稅捐
      稽徵處土地增值稅核覆核通知書始知悉伊及郭樹勇土地遭
      被告丁○○偷辦過戶云云，並提出該通知書三紙為證。然
      證人甲○○於本院民事庭九十三年度訴字第五六號審理時
      到庭證稱：「九十二年底就已經去找丙○○要拿所有權狀
      ，．．．九十三年二月初，我們又去找丙○○好幾次．．
      ．」、另於偵查中證稱：「．．．之前丁○○就曾經有把
      所有權狀拿去給丙○○過，我奶奶去把權狀拿回來的事情
      發生」、於本院審理時亦結證稱：寫存證信函當日，乙○○○有與伊一同前往丙○○之事務所等語。對照證人甲○○所寫寄交丙○○之存證信函，內容為「本人原委託台端
      將所有名下土地贈與五子丁○○壹事查該員違反對本人之
      前所承諾事宜特請台端立即終止或還原一切相關登記爾另
      行指定他受贈人為祈。」等語，且該存證信函係於九十三
      年二月五日寄出，而臺東縣稅捐稽徵處之土地增值稅核覆
      核通知書係九十三年二月二十六日所發，有該存證信函及
      臺東縣稅捐稽徵處之土地增值稅核覆核通知書各一份在卷
      可稽。足見乙○○○所稱係收受稅捐稽徵處通知後始知悉
      土地遭過戶云云，已有可疑。且證人甲○○為乙○○○之
      孫媳婦，若甲○○早於九十二年底即知悉前揭二批土地已
      過戶予丁○○，則乙○○○豈有不知之理。再者，被告丁○○於本院民事庭九十三年度訴字第五六號事件審理時，
      曾提出一當時兩造均不爭執之九十三年一月十四日乙○○○與戊○○間錄音譯文（該卷第二一九頁至二二一頁、第
      二四二頁），而細繹前揭譯文係戊○○向乙○○○要求公
      平分產及如何分配財產之對話內容，苟非乙○○○已將財
      產加以分配，戊○○又何須爭執應如何分配方屬公平，足
      見本件乙○○○不僅已將其財產加以分配，且亦應知悉財
      產均過戶予丁○○，殆可認定。
（六）再者，本件二批土地於九十二年第一、二期休耕補助，均
      由乙○○○前往申請，有臺東縣長濱鄉公所九十五年一月
      十六日長鄉農字第０九五００００二六六號函附休耕申報
      書二紙在卷可稽，而其上已載明第一批土地所有權人為丁○○，而乙○○○既持往申請休耕補助，如謂對該批土地
      已移轉為丁○○所有不知情，實難令人置信。
（七）再依前開馬偕紀念醫院臺東分院函復，乙○○○於九十一
      年、九十二年間曾分別於九十一年十月二十三日至同年月
      三十日、九十二年十月十日至同年十一月二十六日前往馬
      偕紀念醫院臺東分院住院。觀之第一批土地九十一年間移
      轉予被告丁○○時，恰亦係乙○○○住院之際。而衡諸一
      般為人父母者，對眾多子女疼愛程度本常有別，尤在晚年
      以後，往往顯諸在財產之分配上，而正因如此即常引起爭
      產糾紛，而父母一旦遭其他子女質疑，礙於必須公平而無
      偏頗，再重以分配，因而導致眾多子女間財產分配更形糾
      葛不清，此在遺產糾紛中甚屬常見。而依前所述，乙○○○在生前，於本件及其他相關民事訴訟中所言，已有諸多
      未合之處。本件被告丁○○，曾在九十三年二月間，曾欲
      將第二批土地過戶予其同居人潘贊引，而引起乙○○○極
      度不滿，業據被告丁○○供述在卷，且有前開臺東縣稅捐
      稽徵處土地增值稅核覆通知書三紙在卷可稽。則究竟係被
      告丁○○利用其母住院之際，偽辦過戶抑或因乙○○○自
      覺行將就木而預先為財產安排，嗣則因其他子女指責或有
      其他原因，而推翻原分配，確啟人疑竇。
（八）本件綜合前揭各情，確實不能排除乙○○○當初即有意將
      二批土地均移轉予被告丁○○，然旋即遭戊○○等人質疑
      ，因而引發紛爭，嗣丁○○又將一部分土地移轉予同居人
      潘贊引而引起乙○○○不悅，進而於九十三年三月間對被
      告丁○○提出告訴，並衍生相關之民刑事訴訟。是以被告
      丁○○前開辯稱：二批土地均係伊母親乙○○○要贈送予
      伊，相關移轉之資料，除第二批土地移轉時之印鑑證明，
      係由伊為乙○○○申請外，其餘資料均由伊母親親交被告
      丙○○辦理，伊均不知情，是嗣後伊未再和乙○○○居住
      ，且伊兄戊○○吵著要分家產，並揚言要提出告訴，伊一
      氣之下，才將第二批土地再過給伊同居人潘贊引，嗣乙○○○發現伊將土地過給潘贊引，才又找伊兄嫂一同向臺灣
      臺東地方法院檢察署提出告訴等語，衡情度理尚非全然不
      可採信。至證人庚○○○，僅知悉乙○○○有要求寄回其
      夫郭樹勇印鑑及印鑑證明一情，而其既未曾親身參與本件
      第一批土地移轉過程，其證言即難執為本件被告丁○○不
      利之證明。本件丁○○部分既不能排除係乙○○○有意贈
      與系爭二批土地，則被告丙○○為之辦理移轉過戶即非偽
      造文書亦堪認定。
三、綜上所述，本件乙○○○既係為辦理郭良海之繼承事宜，則
    除向郭樹勇索取印鑑及印鑑證明外，竟未向其他子女索取或
    告知郭良海遺有遺產等情，與常理已有不符，而乙○○○之
    指訴係接到稅捐稽徵處通知書始知悉土地遭被告丁○○移轉
    ，與證人甲○○之證詞及客觀所存之資料不符，而難以採信
    ，則以依前開情形觀之，確實難以使通常一般之人均不致有
    所懷疑而確信被告二人就此部分確有竊盜、偽造文書、盜用
    印章之犯行。此外，復查無其他積極證據足資證明被告確有
    公訴人所指犯行。揆諸首揭法律規定及裁判意旨，自屬不能
    證明被告犯罪，是以被告丁○○所涉行使偽造私文書及公訴
    人認被告丙○○另行起意之虛偽移轉所涉行使偽造私文書部
    分，均為無罪之諭知。
據上論斷，應依刑事訴訟法第二百九十九條第一項前段、第三百
零一條第一項前段，刑法第二條第一項前段、修正前刑法第五十
六條、第二百十六條、第二百十條、第二百十四條、第五十五條
，罰金罰鍰提高標準條例第一條前段，刑法施行法第一條之一，
現行法規所定貨幣單位折算新臺幣條例第二條，判決如主文。
本案經檢察官辛○○到庭執行職務
中    華    民    國    95    年    08    月    31    日
                  刑事第二庭審判長法  官  李勝琛
                                  法  官  連雅婷
                                  法  官  林恒祺
以上正本證明與原本無異。
如不服本判決，應於判決送達後10日內向本院提出上訴狀（須附
繕本）。
「切勿逕送上級法院」
                                  書記官  陳美鄉
中    華    民    國    95    年    8     月    31    日
附記：
中華民國刑法第216條：
（行使偽造變造或登載不實之文書罪）
行使第 210 條至第 215 條之文書者，依偽造、變造文書或登載
不實事項或使登載不實事項之規定處斷。
中華民國刑法第210條：
（偽造變造私文書罪）
偽造、變造私文書，足以生損害於公眾或他人者，處 5 年以下有
期徒刑。
中華民國刑法第214條：
（使公務員登載不實罪）
明知為不實之事項，而使公務員登載於職務上所掌之公文書，足
以生損害於公眾或他人者，處3年以下有期徒刑、拘役或5百元以
下罰金。


司法院資訊處製作；財團法人民間司法改革基金會備份。
